【裁判字號】    97,上,495
【裁判日期】    970930
【裁判案由】    履行契約
【裁判全文】
臺灣高等法院民事判決                   97年度上字第495號
上  訴  人  丑○○（即黃菊妹）
            壬○○
            寅○○○
            辛○○
            癸○○
            丁○○（原名黃櫻妹）
            子○○
共      同
訴訟代理人  張智宏律師
被  上訴人  己○○
            丙○○○
            戊○○
            庚○○
            甲○○
            乙○○
共      同
訴訟代理人  繆璁律師
上列當事人間履行契約事件，上訴人對於中華民國97年3月18日
臺灣桃園地方法院95年度訴字第2037號第一審判決提起上訴被上
訴人並為訴之追加，經本院於97年9月16日言詞辯論終結，判決
如下：
    主  文
原判決關於命上訴人給付新台幣貳佰壹拾萬陸仟貳佰貳拾捌元
本息部分及該部分假執行之宣告，暨除確定部分外，訴訟費用之
裁判均廢棄。
上開廢棄部分，被上訴人在第一審之訴及假執行之聲請駁回。
被上訴人追加之訴駁回。
第一審（除確定部分外），及第二審（含追加部分）訴訟費用由
被上訴人連帶負擔。
    事實及理由
甲、程序方面：
    按於第二審為訴之變更、追加或提起反訴，非經他造同意，
    不得為之。但民事訴訟法第255條第1項第2款至第6款情形，
    不在此限，同法第446條第1項定有明文。被上訴人原主張備
    位聲明係依債務不履行之法律關係請求上訴人負損害賠償之
    責；惟於本院另追加依解除契約之法律關係請求上訴人負損
    害賠償之責，核屬民事訴訟法第255條第1項第2款「請求之
    基礎事實同一」，依上說明，於法並無不合，應予准許。
乙、實體方面：
一、被上訴人起訴主張：上訴人之被繼承人黃福嘉於民國（下同
    ）53年8月13日將坐落桃園縣復興鄉○○段814、814-1、815
    、816地號之山地保留地（下稱系爭土地）出售予被上訴人
    之被繼承人黃沙茅，並簽訂山坡保留地買賣契約書（下稱系
    爭買賣契約書），約定價金新臺幣（下同）1萬3,500元。又
    依系爭買賣契約書第2、4條約定，除將土地及地上物移轉占
    有外，日後黃福嘉依法向政府取得登記系爭土地之所有權時
    ，均應移轉登記予黃沙茅。惟系爭買賣契約書簽訂後，系爭
    土地即交付黃沙茅占有使用收益至今，惟黃福嘉去世後，系
    爭815、816地號2筆土地已由其子即上訴人壬○○依繼承辦
    理土地所有權登記，嗣後並移轉登記予上訴人黃菊妹，而未
    履行系爭買賣契約。今黃沙茅業已過世，其繼承人即被上訴
    人自得本於系爭買賣契約及繼承法律關係請求上訴人黃菊妹
    將系爭815、816地號土地移轉登記予全體被上訴人名下共有
    。又系爭買賣契約係約定以預期賣方取得土地所有權後而為
    給付，其請求權自以賣方取得系爭土地所有權時起方得主張
    ，而上訴人於92年間始取得系爭815、816地號土地所有權，
    故迄今尚未罹於時效，被上訴人自得本於繼承關係主張先位
    聲明：上訴人連帶將系爭815地號、816地號土地移轉所有權
    登記予被上訴人；若先位聲明無理由，上訴人為黃福嘉之繼
    承人，則應連帶負不履行契約之損害賠償責任，以系爭815
    、816地號土地價值計算，備位聲明：上訴人應連帶給付被
    上訴人241萬2,740元及自起訴狀繕本送達翌日起至清償日止
    ，按年息5%計算之利息等情。原審判命上訴人應連帶給付被
    上訴人213萬6,228元，及上訴人黃菊妹、壬○○、寅○○○
    、辛○○、癸○○、丁○○均自95年12月27日起、上訴人子
    ○○自95年12月28日起，均至清償日止，按年息5%計算之利
    息，並駁回被上訴人其餘之訴。上訴人不服，提起上訴，被
    上訴人對其敗訴部分，未據聲明不服，已告確定，並對上訴
    人之上訴，聲明：(一)上訴駁回；(二)訴訟費用由上訴人負擔。
二、上訴人則以：黃福嘉從未將系爭土地出賣予黃沙茅，且被上
    訴人己○○前於92年間，亦以相同之原因事實向原法院起訴
    請求，經以該院以92年度訴字第2056號及本院93年度上字第
    831號請求移轉山地保留地登記事件，判決駁回被上訴人己
    ○○之訴及上訴在案，足證被上訴人主張黃福嘉與黃沙茅簽
    訂有系爭土地買賣契約書，並非事實；又黃福嘉於69年7月
    1日即已取得系爭815、816地號土地，縱使系爭土地買賣契
    約書存在、有效，則黃沙茅之請求權時效應自斯日起算，惟
    被上訴人遲至95年12月11日始提起本件訴訟，足徵被上訴人
    就系爭土地買賣契約書所生之請求權早已罹於15年時效而消
    滅等語，資為抗辯，並於本院上訴聲明：(一)原判決不利於上
    訴人部分廢棄；(二)上開廢棄部分，被上訴人在第一審之訴及
    假執行聲請均駁回；(三)若受不利判決，願供擔保請准宣告准
    予免為假執行；(四)第一、二審訴訟費用由被上訴人連帶負擔
    。
三、兩造不爭之事實：
    (一)被上訴人己○○、丙○○○、戊○○、庚○○、甲○○、
      乙○○等6人為黃沙茅之繼承人。
    (二)上訴人丑○○（原名黃菊妹）、壬○○、寅○○○、辛○
      ○、癸○○、丁○○（原名黃櫻妹）、子○○等7人則為
      黃福嘉之繼承人。
    (三)系爭815、816地號土地為山坡保留地，於57年2月15日設
      定耕作權予黃福嘉，嗣後由上訴人壬○○本於繼承取得之
      權利依法向政府機關辦妥土地所有權登記，再由上訴人壬
      ○○將該2筆土地所有權移轉登記予上訴人丑○○名下。
    (四)被上訴人己○○等6人與上訴人丑○○等7人均具有原住民
      身分。
四、兩造爭執要旨：本件被上訴人之請求權時效是否已消滅？
    本件上訴人主張被上訴人之請求權已罹於時效而消滅，被上
    訴人抗辯指稱：
    1.民法第318條定明債務人無為一部清償之權利，故債務人
      為一部清償之提存時，以有債權人之承諾為限，始得謂依
      債務本旨所為之提存。如債權人拒絕領受，債務人始得免
      除該提存部分相當之債務。
    2.系爭買賣契約書，於53年間簽定，簽約之時系爭土地尚未
      編列地籍，其後於56年間始完成土地總登記，迄該時雙方
      始得確認買賣標的之土地地號，並合意補記其上（即８１
      ３、８１５、８１６、８１４、８１４－１等五筆土地）
      （按被訴人起訴時僅列四筆土地，即未列813地號），是
      以，地號雖共有五筆，且為同一買賣契約約定賣方應為一
      併給付，且因該五筆地號土地，上訴人迄未全部取得所有
      權，亦既尚未完備得全部清償給付之狀態，自不得以時效
      為抗辯，蓋依民法第318條之規定，債務人無為一部清償
      之權利。其次，被上訴人於92年間，始知悉系爭買賣契約
      中之2筆土地已由上訴人等取得所有權，並為一部請求（
      ８１５、８１６等二筆土地），而為上訴人等拒絕給付，
      並於繼承登記後移轉登與丑○○（原名黃菊妹）單獨所有
      ，致生給付不能之事實，則本件自無時效消滅之問題。云
      云，經查：
      1.按，民法第128條規定消滅時效，自請求權可行使時起
        算，該所謂「可行使時」，係指請求權人行使其請求權
        ，客觀上無法律上之障礙而言，要與請求權人主觀上何
        時知悉其可行使無關（參見最高法院96年台上字第2326
        號、85年台上字第2340號判決意旨）。
      2.經查，系爭2筆土地，於56年9月20日為總登記，所有權
        人為中華民國，嗣訴外人黃福嘉（即上訴人之被繼承人
        ）於69年7月1日因法定原因而登記取得所有權，上訴人
        壬○○則於72年2月4日因繼承而取得所有權，92年5月
        21日再以贈與為原因而移轉登記為上訴人丑○○（原名
        ：黃菊妹，於95年9月13日改名）所有，此有系爭815、
        816地號土地登記謄本（含人工手抄簿）及上訴人丑○
        ○戶籍謄本可稽（上證一、二參照），足徵訴外人黃福
        嘉於69年7月1日即已取得系爭815、816地號土地所有權
        。
      3.再者，系爭815、816地號土地訴外人黃福嘉既已於69年
        7月1日已取得所有權，依系爭買賣契約第4條：「日後
        若得土地所有權之名義過戶時，賣主應無條件共同辦理
        手續，對其蓋章不得刁難。過戶手續費一切歸買主負擔
        。」等內容所示，買方黃沙茅或被上訴人即得於賣方即
        訴外人黃福嘉於69年7月1日取得系爭815、816地號土地
        所有權後，向賣方即黃福嘉請求辦理所有權移轉登記，
        亦即買方黃沙茅前揭請求權時效應自賣方即黃福嘉於69
        年7月1日取得系爭815、816地號土地所有權後起算，此
        亦為被上訴人起訴狀所主張之法律見解（起訴狀第3頁
        第八項參照），惟被上訴人遲至95年12月11日始提起本
        件訴訟，已足徵被上訴人就系爭買賣契約所生之請求權
        早已罹於15年時效而消滅。
      4.又查系爭土地買賣契約書所載土地範圍，經總登記後，
        分成五筆土地即813地號、814地號、814-1地號、815地
        號、816地號，被上訴人於起訴書中提及814及814-1地
        號土地目前尚屬國有，815、816則為本件系爭土地，此
        項事實為兩造所不爭，此四筆土地係屬可分之債，若非
        可分，被上訴人何以僅請求815、816地號土地之移轉登
        記或損害賠償，足見民法第128條所謂「可行使時」，
        應以各筆土地可行使時為準，而非等待全部四筆土地均
        得請求時，時效始為進行，債務人雖無一部清償之權利
        ，債權人卻可為一部之請求，被上訴人援引民法第318
        條主張本件時效未消滅云云，實有誤解。又土地登記即
        有公示之效力，時效於請求權「得行使時」起算，被上
        訴人以其92年間始知悉系爭二筆土地已由上訴人取得所
        有權之事實，主張92年時效開始進行，亦屬無稽。
      5.本件被上訴人之請求權時效業已消滅，堪以認定。
五、綜上所述，本件被上訴人之請求權時效已消滅。從而，被上
    訴人依民法第1153條、第273條、第226條第1項，及本院追
    加第256條求為判命上訴人應連帶給付被上訴人241萬
    2,740 元本息（備位聲明）之判決，尚非有據。原審判決上
    訴人應給付被上訴人213萬6,228元本息，尚有未洽，難予維
    持，上訴論旨，指摘原判決不當，聲明廢棄改判為有理由，
    爰將原判決廢棄改判。又其追加部分為無理由（理由相同）
    ，應予駁回。
六、本件事證已臻明確，兩造其餘之攻防方法，經審酌後，認與
    判決結果無影響，無庸逐一論述，併此敘明。
丙、據上論結，本件上訴為有理由，追加之訴為無理由，依民事
    訴訟法第450條、第85條第2項，判決如主文。
中    華    民    國    97    年    9     月    30    日
                  民事第十五庭
                      審判長法  官  林恩山
                            法  官  黃國忠
                            法  官  郭松濤
正本係照原本作成。
如不服本判決，應於收受送達後20日內向本院提出上訴書狀，其
未表明上訴理由者，應於提出上訴後20日內向本院補提理由書狀
（均須按他造當事人之人數附繕本）上訴時應提出委任律師或具
有律師資格之人之委任狀；委任有律師資格者，另應附具律師資
格證書及釋明委任人與受任人有民事訴訟法第466條之1 第1項但
書或第2項（詳附註）所定關係之釋明文書影本。
中    華    民    國    97    年    9     月    30    日
                            書記官  方素珍
附註：
民事訴訟法第466條之1（第1項、第2項）：
對於第二審判決上訴，上訴人應委任律師為訴訟代理人。但上訴
人或其他法定代理人具有律師資格者，不在此限。
上訴人之配偶、三親等內之血親、二親等內之姻親，或上訴人為
法人、中央或地方機關時，其所屬專任人員具有律師資格並經法
院認為適當者，亦得為第三審訴訟代理人。


司法院資訊處製作；財團法人民間司法改革基金會備份。
